臺灣高等法院高雄分院刑事判決　　　　　九十三年度上訴字第七九一號
　　上　訴　人　台灣屏東地方法院檢察署檢察官
　　被　　　告　甲○○
　　選任辯護人　高金印律師
右上訴人因被告偽造文書等案件，不服臺灣屏東地方法院九十一年度訴緝字第二八號
中華民國九十三年六月三十日第一審判決（起訴案號：臺灣屏東地方法院檢察署八十
九年度偵字第二八九四號），提起上訴，本院判決如左：
      主      文
原判決撤銷。
甲○○意圖為自己不法之所有，而侵占對於業務上所持有之物，處有期徒刑拾月。河
川地使用權讓渡契約書上偽造之「丁○○」、「戊○○」、「乙○○」、「己○○」
、「丙○○」署名共伍枚、印文共拾伍枚及偽造之「丁○○」、「戊○○」、「乙○○」、「己○○」、「丙○○」印章伍顆均沒收。
      事      實
一、甲○○於民國八十一年五月間，欲籌設源福砂石股份有限公司（以下簡稱「源福
    公司」）經營砂石業，遂邀集庚○○、潘冬秀、李茂雄、邱潤興、鄭乾源、孫秀
    花、徐兆銘等人為股東出資，而由其本人擔任該公司負責人，為從事業務之人。
    八十二年三月間，該公司股東間因業務經營發生糾紛，股東間進行會帳（嗣庚○○、邱潤興、潘冬季、鄭乾源、孫秀花等人以甲○○涉犯侵占等罪嫌提出告訴，
    經臺灣屏東地方法院檢察署檢察官以八十二年度偵字第五００九號處分不起訴確
    定在案）。甲○○竟意圖為自己不法之所有，明知渠於八十一年六月間，委託屏
    東縣高樹鄉公所技士劉明欽以具有自耕農身份之丁○○、戊○○、乙○○、己○○、丙○○等五人名義，向屏東縣高樹鄉公所申請種植使用老濃溪舊寮段第六一
    九之五號、第六一九之七號、第六二七之六號、第六二七之八號、第六二七之九
    號等五筆河川公地一案，雖已經該鄉鄉公所許可，然其後並未為屏東縣政府建設
    局核准備查，亦即該五人尚未取得河川公地使用權，甲○○亦未曾以源福公司之
    資金向該五人購買上開河川地使用權，竟於八十二年三月間某日，在不明處所，
    委託不知情之刻印者偽造「丁○○」、「戊○○」、「乙○○」、「己○○」、
    「丙○○」等五人之印章後，甲○○乃在屏東縣三地門鄉口社村之超豐寺居所內
    ，接續將偽造印章蓋用在「河川地使用權讓渡契約書」上，並在契約書上偽造前
    述五人之簽名，記載以每一公頃新台幣（下同）三十五萬之價格受讓上揭河川公
    地使用權及交付訂金一千三百八十九萬元予渠等五人收受之內容，偽造渠等五人
    於八十一年六月十三日已讓與上開河川公地使用權予源福公司之「河川地使用權
    讓渡契約書」後，並持以向源福公司股東訛稱公司已交付上開河川地使用權權利
    金予丁○○等五人，並持交予不知情之會計師以供該會計師製作不實之財務報告
    書，虛列支付礦源（河川地使用權一千三百十六萬元，足生損害於丁○○、戊○○、乙○○、己○○、丙○○及源福公司之庚○○等其他股東。致八十二年四月
    十八日股東會帳結果，扣除源福公司尚積欠甲○○九百三十九萬一千七百二十一
    元之借款，甲○○藉此將其業務上持有之公司資金三百七十六萬八千二百七十九
    元，予以侵占入己。
二、案經庚○○訴由台灣屏東地方法院檢察署檢察官偵查起訴。
      理      由
一、源福公司股東庚○○之前雖曾對被告提起涉犯侵占等的告訴（即臺灣屏東地方法
    院檢察署八十二年偵字第五００九號），檢察官偵查後雖對被告為不起訴處分，
    有該不起訴處分書在卷可考。但該案在偵查中並不知本案重要證據之「河川地使
    用權讓渡契約書」係偽造，而此項證據足以證明被告聲稱支出的一千三百八十九
    萬元，購買河川公地使用權，是不實的事實，被告也就是以此偽造的上開讓渡書
    ，讓不知情之會計師作出一個表面看起來帳目平衡的財務報告書，讓檢察官認為
    被告沒有侵占，因而處分不起訴。因此，此項證據是足以動搖原不起訴處分的新
    證據，符合刑事訴訟法第二百六十條第一款的新證據要件，檢察官再行起訴被告
    涉犯業務侵占，起訴之程序並無違背規定，合先明。
二、右開被告甲○○於右述時地指示不知情之不詳姓名之刻印者接續偽造「丁○○」
    、「戊○○」、「乙○○」、「己○○」、「丙○○」等五人之印章後，將偽造
    印章蓋用在「河川地使用權讓渡契約書」上，並在契約書上偽造前述五人之簽名
    ，及將該契約交予不知情之會計師及公司股東閱覽行使，以供該會計師製作不實
    之財務報告書並取信公司股東之偽造私文書及行使偽造私文書之事實，業據被告
    甲○○於本院審理時供承不諱，核與告訴人庚○○於偵查中、原審及本院指訴，
    證人劉明欽、丁○○、戊○○、己○○、乙○○、丙○○、邱潤興、潘冬秀及徐
    兆銘等人分別於偵查中及原審證述之情節相符，並有「河川地使用權讓渡契約書
    」影本一份、源福公司股東名簿影本一紙及源福公司八十二年度財務報告書影本
    一冊附卷可稽。足見被告之上開自白與事實相符，自得採為認定被告犯罪之證據
    。事證明確，被告此部分之犯行，堪以認定。
三、訊據被告甲○○矢口否認有前開業務侵占犯行，辯稱：伊當時委託劉明欽申請使
    用系爭河川公地一案，業經高樹鄉公所核准，且伊亦已將源福公司之資金支付予
    劉明欽，作為購買河川公地使用權之費用。由告訴人庚○○於八十二年四月十八
    日親筆製作，並於八十二年十月十五日經公司股東會確認之公司財務明細表可知
    ，源福公司尚欠伊九百三十九萬一千七百二十一元，伊並無侵占公司資金一千三
    百八十九萬元云云。並提出高樹鄉公所核准丁○○等五人使用河川公地之鄉公所
    函文（八十七年偵字第三八四一號卷第四十頁至第四十四頁）及彰化商業銀行、
    臺東區中小企業銀行等銀行支票存根十二紙影本（同前揭卷第四十八頁）等為憑
    。然查：
  (一)右開業務侵占之事實，業據告訴人庚○○於偵查中、原審及本院指訴綦詳，並有
    被告偽造之「河川地使用權讓渡契約書」影本一份、源福公司股東名簿影本一紙
    及源福公司八十二年度財務報告書影本一冊附卷可稽。而丁○○、戊○○、乙○○、己○○、丙○○等五人並無讓渡上開河川地使用權，亦無向源福公司收取河
    川公地使用權費用一千三百八十九萬等情，又據證人丁○○、戊○○、乙○○、
    己○○、丙○○分別於偵查中及原審證述明確。
  (二)證人劉明欽於偵查中證稱：伊有介紹被告買河川公地的所有權（實際應係指使用
    權），但本件系爭之土地伊沒有介紹成，是因屏東縣政府不核准。伊幫被告申請
    公有河川地不是拿佣金，是手續費，有申請核可的河川公有地伊都有領到手續費
    及開墾補償費，本件系爭土地沒有領到，處理河川地的申請都是被告跟伊去的，
    伊有跟戊○○等人說明申請經過，但因許可證尚未經縣政府備查，所以沒發交給
    他們，後來終止許可有跟他們講。戊○○等五人申請核准的河川地，因縣政府未
    核備，所以他們沒有拿到被告的補償金，因不能辦，就沒有採石權，被告提出的
    收據是徐兆銘自己申請的許可證辦的，伊有拿補償費，但沒有拿一千三百萬（見
    八十七年九月三十日、八十七年七月十六日偵訊筆錄），伊去幫被告測量河川地
    及辦理河川公地之手續費有入伊的太太帳戶而已，這是伊測量潘冬季、劉進達、
    江志鳳、張光喜、劉賜壽之測量及手續費，約一至二百萬元間，支票不是伊簽收
    ，被告曾委託伊辦理該五筆土地之前的河川地承租事項，至於後面讓渡契約一事
    ，伊則不知等語。另屏東縣縣政府於八十一年七月一日以八一屏府建利字第八五
    四０九號函知鄉公所暫緩本件系爭河川公地之申請，此亦經檢察官向高樹鄉公所
    函調系爭河川公地申請之相關資料核閱屬實。
  (三)被告所提出之系爭河川地核准證明（高樹鄉公所（８１）屏高鄉建字第６０８３
    ～６０８７號）乃僅能證明曾以戊○○等五人名義於八十一年六月一日向高樹鄉
    鄉公所申請，並未能證明業經屏東縣縣政府核准，又其所提支票存根經檢察官向
    彰化商業銀行函查被告甲存２４２１號支票兌領資料所示，除彰化銀行票號ＤＮ
    0000000、0000000號存入劉德順合作金庫之000－00000
    －0帳號、ＤＮ0000000遭退票、ＣＫ0000000存入劉明欽之妻林
    瑞京郵局之000000－0帳號外，倘無其他證據證明其他票據款項確係由劉
    明欽所領用，而上揭支票所領用款項係證人劉明欽介紹被告受讓本件河川公地外
    之其他筆河川公地時，向高樹鄉公所申請核可的河川公地之測量費、手續費，亦
    據證人劉明欽明，自不能僅以上開支票認定被告確曾交付證人劉明欽源福公司
    股東一千三百八十九萬資金，至被告所提屏東縣政府河川公地使用費繳納代金連
    單一紙係證明本案被告丁○○向高樹鄉公所申請舊寮段第６２５－５號河川公地
    之證明，與本件之五筆河川公地並非相關，另河川公地需原使用權人放棄使用，
    始可向鄉公所申請採石權亦據高樹鄉公所技士即證人劉明欽證述明確，則被告所
    提之河川公地使用費收入繳款書一紙及土石採取申請費、保證金之規費繳款收據
    各一紙，僅載明繳款者與規費名稱或摘要、金額、日期，既未載明係何地段之河
    川公地，亦不能證明確係本件係爭河川公地使用權人放棄使用後，由被告向鄉公
    所申請之採石權而繳納之規費，況被告於八十七年七月十六日偵訊時亦自承其尚
    有申請其他河川公地，是否亦以魚目混珠之方式持以證明繳納本件之系爭河川公
    地採石權亦令人置疑，至於被告所提之醫院診斷證明載明被告於八十二年十一月
    三日入院，亦不足證明其於本件事實於八十一年六月發生時確係住院，此外，復
    有源福公司股東名冊、河川地使用權讓渡契約書、屏東縣政府八一屏府建利字第
    八五四０九號函、彰化商業銀行、合作金庫函送之相關帳戶資料附卷可稽，參以
    被告亦自承伊不認識渠等五人、知悉屏東縣政府已暫緩申請而未准許，先供稱上
    揭契約書是證人徐兆銘於伊住院中交付予伊，後於八十九年八月一日偵訊時自承
    前揭「河川地使用權讓渡契約書」是伊寫好交給徐兆銘拿去給戊○○等五人蓋章
    ，前後供述反覆不一，及申請河川公地之事皆由被告與證人劉明欽處理，及證人
    劉明欽並不知情嗣後河川地使用權讓渡之事一節業據證人劉明欽證述明確、衡諸
    常情證人劉明欽不至於將其兄長「戊○○」寫為「劉明忠」等情，堪認被告並無
    交付一千三百八十九萬元予劉明欽，至為明確。
  (四)依卷附之源福公司八十二年度財務報告書觀之，源福公司八十二年間雖有礦源支
    出一千三百十六萬元之記載，惟被告亦供明：伊將「河川地使用權讓渡契約書」
    交予會計師，用以製作源福公司財務報告書等情明確。上開「河川地使用權讓渡
    契約書」既係出於偽造，則源福公司上開一千三百十六萬元之礦源支出，自屬虛
    假不實。又查依卷附告訴人庚○○於八十二年四月十八日親筆製作，並於八十二
    年十月十五日經股東會確認，且由股東簽名之公司財務明細表觀之，源福公司尚
    積欠被告九百三十九萬一千七百二十一元等情，又據告訴人供明在卷，扣除源福
    公司積欠被告九百三十九萬一千七百二十一元之借款，被告實際侵占公司之資金
    應為三百七十六萬八千二百七十九元。公訴人認係侵占一千三百八十九萬元，尚
    有誤會，併此明。綜上所述，被告所辯上情，無非卸責之詞，不足採信，被告
    此部分之犯行，堪以認定。
四、查被告係源福公司之負責人，已經其供明在卷，為從事業務之人。被告明知源福
    公司未向丁○○等五人購得上開五筆河川公地之使用權，竟製作「河川地使用權
    讓渡契約書」，其內容已屬虛構。且其未獲丁○○、戊○○、乙○○、己○○、
    丙○○等五人授權，即擅自在契約書上簽署該五人之姓名，並盜刻該五人之印章
    蓋用其上，復將該偽造之契約書交予會計師製作「財務報告書」交由股東閱覽，
    足生損害於他人，及侵占業務上所持有公司資金之行為，係犯刑法第三百三十六
    條第二項之業務侵占罪，第二百十六條、第二百十條之行使偽造私文書罪。被告
    偽造印章、印文乃偽造私文書之階段行為，應為偽造私文書之行為所吸收；又被
    告偽造私文書後，復持以行使，其偽造之低度行為又為行使之高度行為所吸收，
    均不另論罪。被告於上開「河川地使用權讓渡契約書」上偽造丁○○等五人之名
    義，並持以行為，係一行為觸犯數罪名，應依想像競合犯之規定從一重處斷。其
    利用不知情之成年人偽刻丁○○等五人之印章，為間接正犯。又被告以上所犯業
    務侵占，行使偽造私文書二罪間，有方法結果之牽連關係，應依牽連犯之規定，
    從一重之業務侵占罪論處。
五、原審予以被告論科，固非無見，惟查被告另涉犯刑法第三百三十六條第二項之業
    務侵占罪，理由已如前述，原審就被告此部分為不受理之判決，僅就被告行使偽
    造私文書部分予以科刑，自有未合。公訴人上訴意旨，執此指摘原判決不當，為
    有理由，自應由本院將原判決撤銷改判。審酌被告犯後坦承部分犯行，告訴人所
    受損害非輕，及被告目前因受傷導致癱瘓，需以輪椅輔助行走，此有財團法人屏
    東基督教醫院九十三年一月十七日九十三屏基醫醫字第九三○一○四五號函在卷
    可憑等一切情狀，量處如主文第二項所示之刑，以資懲儆。又被告在「河川地使
    用權讓渡契約書」上偽造之「丁○○」、「戊○○」、「乙○○」、「己○○」
    、「丙○○」署名共五枚及偽造之「丁○○」、「戊○○」、「乙○○」、「己○○」、「丙○○」印文共十五枚，均依刑法第二百十九條之規定，應予宣告沒
    收。至於被告利用他人所偽造之丁○○等五人印章，雖未據扣案，但尚無證據證
    明已滅失，亦應依刑法第二百十九條之規定宣告沒收。末按，被告以提供不實文
    書之不正當方法，致使公司財務報表發生不實之結果，核其行為雖亦該當商業會
    計法第七十一條第五款之罪，然該法條係於八十四年五月十九日修正時所新增，
    被告行為當時並無明文處罰規定，故不論以該罪，附此敘明。
據上論斷，應依刑事訴訟法第三百六十九條第一項前段、第三百六十四條、第二百九
十九條第一項前段、刑法第三百三十六條第二項、第二百十六條、第二百十條、第五
十五條、第二百十九條，罰金罰鍰提高標準條例第一條前段，判決如主文。
本案經檢察官王登榮到庭執行職務。
中    華    民    國     九十三     年       十       月      十四      日
                              臺灣高等法院高雄分院刑事第三庭
                                  審判長法官  周賢銳
                                        法官  黃建榮
                                        法官  謝宏宗
右正本證明與原本無異。
如不服本判決應於收受本判決後十日內向本院提出上訴書狀，其未述上訴理由者，
並得於提起上訴後十日內向本院補提理由書狀（均須按他造當事人之人數附繕本）「
切勿逕送上級法院」。
                                      書記官  賴梅琴
中    華    民    國     九十三     年       十       月       十八     日
附錄：本判決論罪科刑法條：
刑法第三百三十六條第二項：
對於業務上所持有之物，犯前條第一項之罪者，處六月以上五年以下有期徒刑，得併
科三千元以下罰金。
刑法第二百十六條
行使第二百十條至第二百十五條之文書者，依偽造、變造文書或登載不實事項或使登
載不實事項之規定處斷。
刑法第二百十條
偽造、變造私文書，足以生損害於公眾或他人者，處五年以下有期徒刑。
                                                                        Ｋ
